臺灣臺北地方法院民事判決　　　　　　99年度重家訴字第40號
原　　　告　韓武雄
訴訟代理人　李基益律師
被　　　告　韓幸枝
　　　　　　韓幸瑋
　　　　　　韓幸雄
　　　　　　韓幸蘋
上　一　人
訴訟代理人　蔡鎮隆律師
上列當事人間確認繼承權存在等事件，本院於民國100年3月16
日言詞辯論終結，判決如下：
    主  文
原告之訴及假執行之聲請駁回。
訴訟費用由被告負擔。
    事實及理由
甲、程序事項
    按確認法律關係之訴，非原告有即受確認判決之法律上利益
    者，不得提起之，民事訴訟法第247條前段定有明文。而該
    條所謂即受確認判決之法律上利益，係指因法律關係之存否
    不明確，致原告在私法上之地位有受侵害之危險，而此項危
    險得以對於被告之確認判決除去之者而言（最高法院42年臺
    上字第1031號判例參照）。本件原告主張其對於韓廖美珠有
    繼承權，為被告即韓廖美珠之其他繼承人所否認，則原告就
    其是否為韓廖美珠繼承人之法律上地位即處於不明確之狀態
    ，且能以本件確認判決除去之，是原告提起本件之訴自有即
    受確認判決之法律上利益，合先敘明。
乙、實體事項
一、原告起訴主張：緣原告韓武宏於民國56年與韓廖美珠結為連
    理，婚後育有被告韓幸枝、韓幸雄、韓幸蘋及韓幸瑋等四名
    子女，嗣韓廖美珠於96年12月11日不幸往生。韓廖美珠雖曾
    以自書遺囑表示「韓武宏…經常回來毆打我辱罵我，…我韓
    廖美珠特此聲明，我的丈夫韓武宏於我百年後喪失我名下財
    產的繼承權」，惟原告與韓廖美珠結褵四十載，難免或有口
    角爭執，程度上非重大之虐待或重大之侮辱行為，並未發生
    原告喪失繼承權之法律效果。又原告與韓廖美珠於婚姻期間
    未另約定財產制，應適用法定財產制，被告等未拋棄繼承且
    分割遺產，故被告等對遺產為公同共有，對遺產債務亦應公
    同負清償之責，是被告等應連帶給付原告與韓廖美珠間剩餘
    財產之差額新臺幣7,225,495元。再者，被告等為原告之直
    系血親卑親屬，原告現年69歲又9個月（29年11月14日出生
    ），依內政部所發佈之台北市民歷年平均餘命一覽表，95
    年度台北市男性平均餘命79.4歲計算，原告至少尚有9年之
    餘命，而平均每人每月在台北市之消費額為23,586元，每年
    則為283,032元，以霍夫曼計算法扣除中間利息，被告等各
    應給付原告536,859元，爰依民事訴訟法第247條、民法第
    1030條之1及民法第1114條規定，提起本訴。並聲明：被告
    應連帶給付原告7,225,495元，及自起訴狀繕本送達翌日起
    至清償日止按週年利率5%計算之利息。確認原告對韓廖美珠
    之繼承權存在。被告各應給付原告536,859元，及自起訴狀
    繕本送達翌日起至清償日止按週年利率5%計算之利息。第一
    項及第三項聲明，原告願供擔保請准宣告假執行。
二、被告則以：被告韓武宏於韓廖美珠在世時，對其極盡虐待、
    侮辱情事，經臺灣士林地方法院核發95年度暫家護字第279
    號民事暫時保護令及96年度家護字第98號通常保護令 ( 被
    證二)。嗣韓廖美珠更以原告對其虐待、長期施暴、侮辱、
    意圖殺害等原因，向該院訴請離婚，從而，原告對被繼承人
    韓廖美珠女士有重大虐待、侮辱情事足堪認定，當屬無疑。
    又韓廖美珠於96年7月11日立有自書遺囑並經臺灣士林地方
    法院公證處認證，韓廖美珠明確表示「我的丈夫韓武宏從結
    婚後就經常毆打我。20多年前韓武宏拋家棄子。搬離家中與
    外人同居，但是韓武宏搬出去後還是經常回來毆打我辱罵我
    ，把我打得遍體鱗傷，我為此受到很大的折磨，我韓廖美珠
    特此聲明，我的丈夫韓武宏於我百年後喪失我名下財產的繼
    承權。」，原告已喪失繼承權，至為彰明。再者，韓廖美珠
    生前遭原告百般凌虐、侮辱、痛毆、暴力相向，甚者，原告
    曾意圖殺害之，且原告長期外遇，置韓廖美珠及被告之生活
    於不顧，是原告主張剩餘財產分配請求權，顯已違反民法第
    1030條之1第2項之公平原則。又被告名下有不動產數筆，並
    無不能維持生活之情形，且原告並未對被告盡扶養義務，並
    長年對被告之直系血親尊親屬即韓廖美珠家暴、虐待、重大
    侮辱，請求法院免除被告對原告之扶養義務等語，資為抗辯
    ，並聲明：原告之訴駁回。如受不利判決，願供擔保，免予
    假執行。
三、不爭執之事項
（一）原告於56年與韓廖美珠結婚，並育有被告韓幸枝、韓幸雄
      、韓幸蘋及韓幸瑋等四名子女，嗣韓廖美珠於96年12月11
      日往生。
（二）韓廖美珠於96年7月11日自書遺囑表示「韓武宏…經常回
      來毆打我辱罵我，…我韓廖美珠特此聲明，我的丈夫韓武
      宏於我百年後喪失我名下財產的繼承權」。
（三）原告名下財產有建物門牌台北市○○路○段191巷14號1樓
      房地、建物門牌台北市○○路○段191巷11號2樓房地、台
      北市第五信用合作社活期儲蓄存款170, 752元及台北市第
      五信用合作社活期儲蓄存款15,662元，總計15,776,814元
      。
四、得心證之理由
    本件兩造所爭執之處，應在於（一）原告請求分配與韓廖美
    珠剩餘財產之差額，有無民法第1030條之1第2項顯失公平之
    情事？（二）原告有無民法第1145條第1項第5款喪失繼承權
    之事由？（三）被告得否請求減輕或免除對於原告之扶養義
    務？茲分述如下：
（一）原告請求分配與韓廖美珠剩餘財產之差額，有無民法第10
      30條之1第2項顯失公平之情事？
      按法定財產制關係消滅時，夫或妻現存之婚後財產，扣除
      婚姻關係存續中所負債務後，其雙方剩餘財產之差額，應
      平均分配，依前項規定，平均分配顯失公平者，法院得調
      整或免除其分配額，民法第1030條之1第1、2項定有明文
      。
      衡諸剩餘財產分配請求權之立法旨趣，在於評價、肯定夫
      妻家事勞動之辛勞及價值，認為一方在家操持家務，教養
      子女，備極辛勞，他方得無後顧之憂，專心發展事業，其
      因此所增加之財產，不能不歸功於一方之協力，故規定於
      法定財產制關係消滅時，使夫妻因家事勞動辛勞或其他協
      力之貢獻之一方，得有平均分配他方配偶於婚姻關係存續
      中增加之財產之權利，以期公平，著重在家務管理對於婚
      姻生活之貢獻。經查，證人韓幸枝證稱，原告有外遇，常
      藉口打韓廖美珠，且原告與韓廖美珠已經不住在一起20年
      ，原告只有早上來工廠上班，一開始還會上樓吃飯，但後
      期連上來都不上來，工廠一開始是外婆出資，也不是原告
      白手起家等語，證人韓幸雄則證稱，原告都不會給伊零用
      錢，大多數的事情都是韓廖美珠在管，心事也跟韓廖美珠
      說，一開始原告還有給生活費，但之後就沒有等語，原告
      既已長期離家，且無扶養或教養子女之行為，難認其對韓
      廖美珠於婚姻關係存續中增加之財產之權利有何貢獻，是
      原告請求分配與韓廖美珠剩餘財產之差額，有民法第1030
      條之1第2項顯失公平之情事，且原告不僅對婚姻生活無貢
      獻，甚至有長期虐待韓廖美珠之行為，應免除原告之分配
      額，始符剩餘財產分配請求權之立法旨趣。
（二）原告有無民法第1145條第1項第5款喪失繼承權之事由？
      按對於被繼承人有重大之虐待或侮辱情事，經被繼承人表
      示其不得繼承者，喪失其繼承權。民法第1145條第1項第
      5款定有明文。所謂虐待，謂予被繼承人以身體上或精神
      上痛苦之行為，且不以積極行為為限，更包括消極行為在
      內（最高法院72年度台上字第4710號判決意旨參照）。經
      查，證人韓幸雄證稱，原告在伊國二時即離家，小時候很
      怕原告回家，因為原告回家就會打韓廖美珠，伊去勸架也
      會被打等語，證人韓幸瑋則證稱，原告與韓廖美珠常常打
      架，都是韓廖美珠受傷，伊記得有一次原告用木椅丟韓廖
      美珠，韓廖美珠的眼睛因此受傷等語，且原告曾因長期毆
      打韓廖美珠，經士林地方法院核發95年度暫家護字第279
      號暫時保護令及96年度家護字第98號通常保護令等情，為
      原告所不爭執，是原告有長期虐待韓廖美珠之行為，至為
      顯明。又韓廖美珠於96年7月11日以自書遺囑表示原告喪
      失其繼承權等情，亦為原告所不爭執，並有96年度士院認
      字第002001374號認證書在卷可稽，是原告辯稱其與韓廖
      美珠結褵四十載，難免或有口角爭執，程度上非重大之虐
      待或重大之侮辱行為云云，顯不可採。
（三）被告得否請求減輕或免除對於原告之扶養義務？
      經查，原告已有25年未與被告及被告之母親韓廖美珠同住
      ，長期未撫養或教養被告，並長期毆打韓廖美珠等情，已
      如前述，是原告對被告之直系血親顯有故意虐待之不法侵
      害行為，復無正當理由未盡扶養被告之義務，由被告負擔
      撫養原告之義務顯失公平，且情節重大，被告依民法第
      1118條之1第二項規定請求法院免除對原告之扶養義務，
      應屬有理。
五、綜上所述，原告請求被告連帶給付與韓廖美珠剩餘財產分配
    之差額，確認其對韓廖美珠之繼承權存在，以及請求被告給
    付扶養費及遲延利息，均無理由，應予駁回。又原告之訴既
    經駁回，其所為假執行之聲請即失所附麗，一併駁回之。
六、本件事證已臻明確，兩造所為之其張主張、陳述並所提之證
    據，經審酌後，認均與本件之結論無礙，不再一一論述，併
    予敘明。
七、訴訟費用負擔之依據：民事訴訟法第78條。
中    華    民    國    100    年    3    月    30    日
                  家事法庭法  官  彭南元
以上正本係照原本作成。
如對本判決上訴，須於判決送達後20日內向本院提出上訴狀。如
委任律師提起上訴者，應一併繳納上訴審裁判費。
中    華    民    國    100    年    3    月    30    日
                          書記官  尹遜言